---
title: "Ejercicios EDA"
author: "Antonio David Villegas Yeguas"
output: pdf_document
---

```{r setup, include=FALSE}
knitr::opts_chunk$set(echo = TRUE)
```


# Exploratory Data Analysis

## Ejemplo 1, hip dataset

### Descargate el  dataset hip con el siguiente commando

```{r}
# no me funcionaba la URL, así que lo leo en local
hip  <-read.table("../data/HIP_star.dat", header=T,fill=T)
```


### Una vez descargado comprueba la dimensión y los nombres de las columnas del dataset. ¿Qué dimensión tiene? ¿qué tipo de datos alberga? (e.g. 4 variables numéricas continuas)

Con `dim` podemos ver que cuenta con 2719 filas y con 9 características. De dichas características, con `summary` y `head` podemos ver que se tratan todas de características numéricas, siendo la primera de estas de tipo entero y el resto reales. Otro detalle que podemos ver con `summary` es que la última columna cuenta con 41 valores perdidos.

```{r}
dim(hip)
head(hip)
summary(hip)
```

### Calcula las tendencias centrales de todos los datos del dataset (mean, media)

Aunque ya las hemos observado antes con `summary`, vamos a calcularlas de forma manual

```{r}
medias <- apply(hip, 2, mean)
medianas <- apply(hip, 2, median)

medias
medianas
summary(hip)
```


Vemos que el resultado coincide con el resultado del `summary`.


### Haz lo mismo para las medidas de dispersión mínimo y máximo. ¿Seria posible hacerlo con un único comando?¿Que hace la función range()?

Podemos utilizar la función `range`, la cual nos devuelve el mínimo y el máximo de los argumentos dados.

```{r}
minimo_y_maximo <- apply(hip, 2, range)
row.names(minimo_y_maximo) <- c("minimo", "maximo")
minimo_y_maximo
```

### Sin embargo las medidas mas populares de dispersión son la varianza (var()), su desviación standard (sd()) y la desviación absoluta de la mediana mad(). Calcula estas medidas para los valores de la variable RA

```{r}
varianza_RA <- var(hip$RA)
desviacion_estandar_RA <- sd(hip$RA)
desviacion_absoluta_mediana_RA <- mad(hip$RA)

varianza_RA
desviacion_estandar_RA
desviacion_absoluta_mediana_RA
```


### Imagina que quieres calcular dos de estos valores de una sola vez. ¿Te serviría este código?

Si, serviría, ya que simplemente llamamos a las dos funciones exactamente igual que lo haciamos antes, solo que encapsuladas en una función.

```{r}
f = function(x) c(median(x), mad(x))  
f(hip[,3])
```


### Implementa estos cálculos para RA usando dplyr de tidyverse

```{r}
library(tidyverse)

varianza_RA <- hip$RA %>% var()
desviacion_estandar_RA <- hip$RA %>% sd()
desviacion_absoluta_mediana_RA <- hip$RA %>%  mad()

varianza_RA
desviacion_estandar_RA
desviacion_absoluta_mediana_RA

```

### ¿Cuál sería el resultado de aplicar apply(hip,2,f)?

Nos devolverá la mediana y la desviacion media absoluta para cada columna. Debido a que la ultima columna tiene valores perdidos, nos devuelve NA para dicha columna.

```{r}
apply(hip, 2, f)
```


### Vamos a medir la dispersión de la muestra utilizando el concepto de cuartiles. El percentil 90 es aquel dato que excede en un 10% a todos los demás datos. El cuartil (quantile) es el mismo concento, solo que habla de proporciones en vez de porcentajes. De forma que el percentil 90 es lo mismo que el cuartil 0.90. La mediana “median” de un dataset es el valor más central, en otras palabras exactamente la mitad del dataset excede la media. Calcula el cuartil .10 y .50 para la columna RA del dataset hip. Sugerencia: quantile()

```{r}
quantile(hip$RA, probs = c(0.1, 0.5))
```

### Los cuantiles 0.25 y 0.75 se conocen como el  “first quartile” o Q1 y el “third quartile” o Q3, respectivamente. Calcula los cuatro cuartiles para RA con un único comando.

```{r}
# es el probs por defecto, pero quería marcar que vamos a usar ese
quantile(hip$RA, probs = seq(0, 1, 0.25))
```


### Otra medida de dispersion es la diferencia entre el primer y el tercer cuartil conocida como rango intercuartil (IQR) Inter Quantile Range. ¿Obtienes ese valor con la función summary()?

No directamente, pero se podría calcular ya que obtenemos el valor del primer y tercer cuartil. Para calcularla podemos utilizar la función IQR.


### Hasta ahora has ignorado la presencia de  valores perdidos NA. La función any() devuelve TRUE si se encuentra al menos un TRUE en el vector que damos como argumento. Su combinación con is.na es muy útil. ¿qué obtienes cuando ejecutas el siguiente comando? ¿Cómo lo interpretas?

```{r}
hasNA = function(x) any(is.na(x)) 
apply(hip,2,hasNA)
```

Obtenemos que la última columna, B.V, tiene valores perdidos, como habíamos visto al principio con `summary`, y es que como hemos visto, ya ha afectado a algunos de los cálculos. 

Buscando un poco más de información sobre el dataset (https://astrostatistics.psu.edu/datasets/HIP_star.html) podemos ver como esta característica corresponde al color de la estrella, en una escala de luminosidad.

Si intentamos realizar alguna operación con dicha columna obtendremos como resultado NA, ya que por defecto se tiene en cuenta los valores perdidos. Para evitar esto tenemos que añadir el parametro `na.rm = TRUE`.

```{r}
min(hip$B.V)
min(hip$B.V, na.rm = TRUE)
```


### hip1 = na.omit(hip) Como has observado  nos devuelve NA para toda la columna,  normalmente querríamos poder usar la función sobre el resto de datos que no son NA: Para ello podemos utilizar la función na.omit. ¿Que ocurre cuando lo hacemos?. Usando apply calcula la media para hip. Intenta calcular la media de forma que solo cambie la de B.V cuando ignores los valores NA.

```{r}
hip1 <- na.omit(hip)
hip1


apply(hip1, 2, mean)
summary(hip)
```

Como vemos, al haber eliminado filas completas se modifican los valores originales, ya que ha eliminado la fila completa del dataset, no solo está evitando usar esos valores en B.V.

Para hacer que solo se cambie la de B.V podemos añadir el parametro de `na.rm` al calcular la media.

```{r}
apply(hip, 2, mean, na.rm = TRUE)
summary(hip)
```

Como vemos ya si coinciden todas con las del `summary`.


### Obten una idea aproximada de tus datos mediante la creación de un boxplot del hip dataset

```{r}
boxplot(hip)
```

Podemos ver como los datos no están normalizados, y debido a la variable HIP las demás características son simplemente una linea, vamos a probar a graficarlo sin HIP.

```{r}
boxplot(hip[-1])
```

Sigue ocurriendo lo mismo, aunque en este caso podemos ver como en este caso si que podemos observar otras características como pmDE o pmRA las cuales cuentan con outliers.


### Crea un scatterplot que te compare los valores de RA y DE. Representa los puntos con el símbolo ‘.’ Y que estos puntos sean de color rojo si DE excede de 0.

```{r}
library(ggplot2)

hip_scatter_DE_negativo <- hip %>% filter(hip$DE < 0)
hip_scatter_DE_positivo <- hip %>% filter(hip$DE >= 0)


ggplot(data = hip_scatter_DE_negativo, aes(x = RA)) +
	geom_point(aes(y = DE), colour = "red") +
	geom_point(data = hip_scatter_DE_positivo, aes(x = RA, y = DE))

```


### Haz un scatterplot de RA y pmRA. ¿Ves algún patrón?

```{r}
ggplot(data = hip, aes(x = RA, y = pmRA)) +
	geom_point()
```

Si, vemos como existe una gran correlación entre ambas variables. Se ve claramente como en el rango [0, 180] cuando RA crece, pmRA decrece, y al pasar el valor de RA de 180, pmRA vuelve a crecer conforme crece RA.

### En vez de crear los plots por separado para cada par de columnas, hazlos con un solo comando con el scatterplot matrix


```{r}
pairs(hip)
```

### Para poder acceder a las variables por su nombre usa attach(hip).Vamos a seleccionar las estrellas Hyadas del dataset aplicando los siguientes filtros:

```{r}
attach(hip)
```



### Crea un nuevo dataset con la aplicación de estos filtro. El Nuevo dataset se llama hyades. ¿Que dimensiones tiene? Grafica un scatterplot de Vmag vs B.V

```{r}
hyades <- hip %>% filter(RA > 50 & RA < 100 &
						 DE > 0 & DE < 25 &
						 pmRA > 90 & pmRA < 130 &
						 pmDE > -60 & pmDE < -10 &
						 e_Plx < 5 &
						 (Vmag > 4 | B.V < 0.2))

dim(hyades)
```

Como vemos, tiene información de 88 estrellas.

```{r}
ggplot(data = hyades, aes(x = Vmag, y = B.V)) +
	geom_point()

```


Como vemos en el gráfico, existe una clara dependencia lineal entre B.V y Vmag

## Ejemplo 2, InsectSprays dataset

### El dataset “InsectSprays” está incluido en la libreria de R “datasets”. Contiene el conteo de insectos extraidos de diferentes zonas agrícolas tratadas de forma experimental con diferentes insecticidas. Haz un boxplot para determiner que insecticida parece ser el más efectivo.

```{r}
ggplot(InsectSprays, aes(x = spray, y = count)) +
	geom_boxplot() + 
	scale_y_continuous(breaks = seq(0, 25, 5))
```

Como podemos ver el mejor insecticida es el C, ya que tras aplicarlo es con el que menos insectos se extraen en comparación con los otros insecticidas.



## Ejemplo 3, Carseats

### Instala la library(ISLR), vamos a trabajar con el dataset Carseats. Si vas a usar dplyr puedes inspeccionar el paquete “dlookr”

```{r}
library(ISLR)
library(moments)

# miramos los datos
summary(Carseats)

# miramos el skewness solo si la variable es numérica
carseats_skewness <- sapply(Carseats %>% select_if(is.numeric), skewness)
```

Como vemos, Sales y Advertising tienen sus datos escorados a la derecha, mientras que Price los tiene escorados a la izquierda. El resto de variables, aunque presentan cierto escoramiento, se encuentran cerca del 0, lo que indican que se asemejan a una distribución normal.

### Genera dos listas, una de variables con skewness a la derecha y otra con skewness a la izquierda

```{r}
carseats_skewness_derecha <- as.data.frame(carseats_skewness) %>% filter(carseats_skewness > 0)
carseats_skewness_izquierda <- as.data.frame(carseats_skewness) %>% filter(carseats_skewness < 0)

carseats_skewness_derecha
carseats_skewness_izquierda
```


### Averigua que variables no están distribuidas de forma normal, crea gráficos que lo prueben


```{r}
mostrar_grafico_qq <- function(x) {
	qqnorm(x)
	qqline(x)
}

sapply(Carseats %>% select_if(is.numeric), mostrar_grafico_qq)

```

Gráficamente utilizando `qqnorm` y `qqline` podemos ver que solo CompPrice y Price parecen seguir una distribución normal, aunque para asegurarnos utilizaremos el test de Shapiro-Wilk


```{r}
# para recordar como se usa el test, si el p-value es bajo,
# rechazamos hipotesis de que sigue una normal
shapiro.test(rnorm(1000))
shapiro.test(runif(1000))

sapply(Carseats %>% select_if(is.numeric), shapiro.test)
```
Como podemos ver tras aplicar el test, no podemos rechazar que siga una distribución normal para las características Sales, CompPrice y Price.



### Encuentra que variables están correlaccionadas positiva y cuales negativamente.

Para esto utilizaremos la función `cor` para obtener la matriz de correlación, además de utilizar el gráfico `corrplot` para graficar todas las variables entre si.

```{r}
# nos quedamos solo con las numericas
matriz_cor <- cor(Carseats %>% select_if(is.numeric))

library(corrplot)
corrplot(matriz_cor)
```

## Ejemplo 4, iris dataset


### Inspecciona las primeras filas del dataset y calcula el summary() del mismo con cada atributo del dataset

```{r}
head(iris)
summary(iris)
```

### Crea un histograma de petal.width , teniendo en cuenta que el numero de bins es variable fija este a 9. Añádele color y nombres al eje x "Petal Width"y al gráfico dale el nombre de  "Histogram of Petal Width". Crea un histograma para cada variable


```{r}
ggplot(iris, aes(x = Petal.Width)) +
	geom_histogram(bins = 9) +
	ggtitle("Histogram of Petal Width") +
	xlab("Petal Width")
```

Ahora vamos a hacer gráficas para todas las variables. Eliminamos la característica a predecir, y aplicamos un gather, para ponerlo todo en formato largo. Tras esto aplicamos un histograma en el que hacemos un facet_wrap por clave, para que genere cuatro histogramas, uno para cada característica.

```{r}
ggplot(iris[-5] %>% gather(), aes(x = value)) +
	geom_histogram(bins = 9) +
	ggtitle("Histogram of Iris") +
	facet_wrap(~key)
```


### Crea los cuartiles del dataset

```{r}
cuartiles <- sapply(iris[-5], quantile)
cuartiles
```


### Representa en un boxplot la variable de ancho de hoja dependiendo del tipo de hoja que tengan

```{r}
ggplot(iris, aes(x = Petal.Width, y = Species)) +
	geom_boxplot()
```



### Crea los boxplot de la longitud del pétalo en función de la especie de Iris

```{r}
ggplot(iris, aes(x = Petal.Length, y = Species)) +
	geom_boxplot()
```

### Crea una nueva columna llamada proporción que es el ratio entre Sepal.Length y Sepal.Width

```{r}
nuevo_iris <- iris %>% mutate(proporcion = Sepal.Length/Sepal.Width)
nuevo_iris
```